---
title: "TP Projet AC04" 
author: "Marius Soltane"
date: "Mars 2024"
institute: "GI UTC"
lang: fr
output:
  html_document:
   toc: true
   #fig-format: svg
   toc-location: left
   cap-location: margin
   code-fold: false
   highlight-style: github
   code-copy: true
   html-math-method: katex
   number-sections: true
   code-line-numbers: false
   include-after-body:
        text: |
          <script>
          const noterefs = window.document.querySelectorAll('a[role="doc-noteref"]');
          for (var i=0; i<noterefs.length; i++) {
            const ref = noterefs[i];
            ref.onclick = function(){ref._tippy.show();return false;};
          }
          </script>
   embed-resources: true
   self-contained-math: true
editor_options: 
  markdown: 
    wrap: 72
---

```{r setup, include=FALSE}
knitr::opts_chunk$set(echo = FALSE)
```

# Préalable {.unnumbered}

## Objectif et déroulé du projet {.unnumbered}

L'objectif de ce projet est de vous présenter, dans sa version la plus
simple, le modèle stochastique appelé **régression linéaire** qui est
une des modélisations les plus répandues ; ce modèle permet d'analyser
la relation, que l'on suppose **linéaire**, d'une variable par rapport à
une autre.

La première section du sujet présente le modèle de régression linéaire
simple sans qu'aucune question ne soit posée. La seconde et troisième
parties visent à vous faire manipuler les résultats théoriques du modèle
de régression linéaire sur des données simulées. La dernière partie
consiste à traiter un jeu de données réelles et à discuter de la
pertinence du choix de ce modèle de regression linéaire pour la
modélisation de la relation entre les deux variables considérées.

## Instructions à suivre {.unnumbered}

1.  **Constitution des groupes.** Vous devez constituer des groupes de
    3-4\
    étudiants avec les contraintes suivantes :

    -   les groupes sont à former au sein d'un même TP (6 groupes pour
        T1 et 6 groupes pour T2)
    -   pour le groupe T1 : 5 groupes de 4 et 1 groupe de 3 avec au
        moins 1 IM par groupe
    -   pour le groupe T2 : 3 groupes de 4 et 3 groupes de 3 avec au
        plus 1 IM par groupe

    Si la composition des groupes n'est pas conforme aux consignes
    formulées ci-dessus, le responsable d'UV se chargera de modifier la
    composition des groupes.

2.  **Déclaration d'un groupe** Un membre de chaque groupe devra envoyer
    un mail au responsable d'UV pour déclarer l'ensemble des membres de
    son groupe. Il veillera à mette en copie du mail l'ensemble des
    membres de son groupe. La date limite pour déclarer un groupe est
    fixée au **vendredi 29 mars 2024.**

3.  **Format du rapport.** Le rapport sera rédigé sous la forme d'un
    fichier [_RMarkdown_](https://rmarkdown.rstudio.com/articles_intro.html)
    ou [_quarto_](https://quarto.org/) (l'extension de votre fichier doit
    être `.rmd` ou `.qmd` selon le type de fichier); un fichier `.rmd`
    ou `.qmd` est créé à partir du logiciel RStudio. Ce type de fichier
    permet d'inclure à la fois des lignes de code R et du texte. Vous
    pourrez vous aider du fichier source disponible sur la page du cours
    (`Projet_TP_Regression_lin_Etu.rmd` pour la version RMarkdown ou
    `Projet_TP_Regression_lin_Etu.qmd` pour la verison quarto).

4.  **Rédaction du rapport.** Vous devez rédiger votre rapport en
    conservant la numérotation de ce document; par exemple les réponses
    aux questions (Q1a), (Q1b),... devront être rédigées dans la
    section II. de votre rendu de rapport. Par ailleurs, il vous est
    demandé de faire apparaître dans le fichier compilé `.html` les
    résultats numériques attendus et les figures tracées.

5.  **Rendu du rapport et nom du rapport.** Vous déposerez sur moodle
    votre rapport sous les formats `.rmd` ou `.qmd` et `.html`. Votre
    nommerez votre rapport
    `Rapport_P24_AC04_NOM_ETUDIANT_premier_dans_la_liste_alphabétique_du_groupe`

6.  **Date limite.** Vous devrez impérativement déposer votre rapport
    sur le moodle pour le **vendredi 6 juin 2024 à 23h (heure de Paris)** 
    au plus tard (au delà de cette date et heure, le moodle n'acceptera pas votre rapport) ; 
    le non-envoi du rapport implique un zéro à la note d'évaluation de TP pour
    l'ensemble des étudiants du groupe en question.

7.  **Notation du rapport** Dans la note attribuée à chaque projet
    rendu, seront pris en compte entre autres, la faisabilité de la
    compilation du ficher `.rmd`/`.qmd` et le respect des consignes (rédaction,
    format, utilisation d'une fonction particulière sous R,...). Le travail fourni dans le 
    cadre de se projet doit être un travail original. 
    Tout plagiat ou utilisation des modèles d'IA générative (Large Language Models comme 
    ChatGPT) est donc, par conséquence, strictement interdit. 
    Tout manquement sera apprécié au titre de la fraude et fera l'objet 
    de poursuites conformément au règlement des études.

8.  **Evaluation du TP** Les soutenances orales se dérouleront le sur la
    semaine avant les finaux. Les créneaux dédiés aux soutenances ainsi
    que les modalités seront communiqués ultérieurement

L'évaluation du projet de TP tiendra compte du rapport et de la
prestation orale.

-   [(Q0)]{style="color:red"} Indiquer les noms de membres du groupe
    ainsi que les pourcentages de la contribution de chacun dans le
    rendu final de ce projet.

# Modèle de régression linéaire simple Gaussien et estimation des paramètres

## Modèle (cf Section 7.2, poly CM)

Supposons que l'on dispose de $n$ couples $(x_1,Y_1),\ldots, (x_n,Y_n)$,
avec $x_i\in \mathbb{R}$ et $Y_i$ une v.a. réelle de réalisation $y_i.$
Nous commençons d'abord par une étape de pré-modélisation : la
représentation graphique des données qui est un préalable indispensable
à la mise en oeuvre de n'importe quelle méthode statistique pour le
traitement des données. Si, à partir de la représentation graphique des
$(x_i,y_i)_i$, il semble que les $(x_i)_i$
[expliquent]{style="color:blue"} la majeure partie de la *variabilité*
des $(Y_i)_i$ et que le lien entre les $Y_i$ et les $x_i$ est une
relation linéaire, cela pourrait revenir à supposer que
$\mathbb{E}(Y_i)= a +bx_i$ pour tout $i=1,\ldots,n$. Supposer que
$\mathbb{E}(Y_i)= a +bx_i$ pour tout $i=1,\ldots,n$ revient alors à
considérer le plus simple des **modèles de régression** à savoir, le
modèle de régression linéaire,

\begin{align}
Y_i  =  a + b x_i + \epsilon_i, \; \text{avec} \; \mathbb{E}(\epsilon_i)=0, \; \forall i=1,\ldots,n,    \quad (1) \end{align}
<span style="color:green"> où les $(\epsilon_i)_i$ sont appelés les
"erreurs" ou "bruits" du modèle<span style="color:green">.

Sur le modèle (1), nous formulons les hypothèses suivantes
[$(\mathcal{ H})$ :]{style="color:green"}

1.  [Indépendance des erreurs
    $\epsilon_1,\ldots,\epsilon_n$]{style="color:green"}

2.  [Normalité des erreurs
    $\epsilon_1,\ldots,\epsilon_n$]{style="color:green"}

3.  [Homoscédasticité, c-à-d, les erreurs ont toutes la même variance,
    soit
    $\text{Var}(\epsilon_1)=\text{Var}(\epsilon_2)=\ldots=\text{Var}(\epsilon_n)$
    et on note $\sigma^2$ leur variance commune.]{style="color:green"}

On considère ainsi le modèle suivant : \begin{align} 
Y_i  =  a + b x_i + \epsilon_i,   \ \text{pour tout} \ i =1,\ldots,n, \ \text{avec} \quad &
\epsilon_1,\ldots,\epsilon_n \stackrel{iid}{\sim} \epsilon \  \text{ où } \; \epsilon \sim \mathcal{ N}(0,\sigma^2). \quad \quad \quad  (2) \end{align}
Ce modèle peut se réecrire de façon plus ergonomique via la forme
suivante : pour tout
$i=1,\ldots,n, \quad Y_i \sim \mathcal{ N}(a + b x_i,\sigma^2)$

Notons que :

-   la droite $y=a+bx\stackrel{Déf.}{:}$ [droite de régression de $Y$ en
    $x$ avec $a$ l'intercept (la valeur de la droite à l'origine) et $b$
    la pente]{style="color:green"}

-   **les paramètres du modèle sont**: $a,\;b$ réels et
    $\sigma^2>0$

Une fois que le modèle posé, [il s'agit d'estimer les paramètres du
modèles, puis de valider le modèle retenu et enfin de faire de la
prédiction de la valeur de $Y$ sur une valeur de $x$ non encore
observée.]{style="color:blue"}

## Estimation (cf Section 7.3, poly CM)

1.  Méthode du maximum de vraisemblance

-   Sous $(\mathcal{H})$, la log-vraisemblance du modèle est :

$$\ell (a,b,\sigma^2;y_1,\ldots,y_n)=-\frac{n}{2} \log (2\pi \sigma^2) - \frac{1}{2 \sigma^2}\displaystyle{\sum_{i=1}^n} (y_i-a-bx_i)^2$$

-   Les EMV ${\hat a}, \hat{b}, {\hat\sigma_{MV}^2}$ sont solutions du
    système d'équations de vraisemblance
    $$\!\!\!\!\!\left\{\begin{array}{l} 
    \frac{\partial}{\partial a} \ell(a,b,\sigma^2;y_1,\ldots,y_n) =0 \\
    \frac{\partial}{\partial b} \ell (a,b,\sigma^2;y_1,\ldots,y_n) =0 \\
    \frac{\partial}{\partial \sigma^2} \ell (a,b,\sigma^2;y_1,\ldots,y_n)=0 
    \end{array} \right. \!\!\! \Leftrightarrow \!\! \left\{\begin{array}{l} {\hat a} = {\bar Y} - \displaystyle{\frac{S_{xY}}{s_x^2}{\bar x}}= {\bar Y}- {\hat b} {\bar x}\\
    {\hat b}  = \displaystyle{\frac{S_{xY}}{s_x^2}} \\
     {\hat\sigma_{MV}^2}  =\displaystyle{ \frac{1}{n}\sum_{i=1}^n (Y_i - {\hat a} - {\hat b}x_i)^2} \end{array}\right.,$$
    avec $$\!\!\!\!\!\left\{ \begin{array}{ll} 
    {\bar Y}=\displaystyle{\frac{1}{n}\sum_{i=1}^n Y_i},& S_{xY}= \displaystyle{\frac{1}{n}\sum_{i=1}^n (Y_i -{\bar Y})(x_i -{\bar x})= (\frac{1}{n}\sum_{i=1}^n x_iY_i) - {\bar x}{\bar Y}} \\
    {\bar y}=\displaystyle{\frac{1}{n}\sum_{i=1}^n y_i},& s_{xy}= \displaystyle{\frac{1}{n}\sum_{i=1}^n (y_i -{\bar y})(x_i -{\bar x})= (\frac{1}{n}\sum_{i=1}^n x_iy_i) - {\bar x}{\bar y}} \\
    {\bar x}=\displaystyle{\frac{1}{n}\sum_{i=1}^n x_i},  & 
    s_x^2 =\displaystyle{\frac{1}{n}\sum_{i=1}^n (x_i-{\bar x})^2}=\displaystyle{(\frac{1}{n}\sum_{i=1}^n x_i^2) - {\bar x}^2} 
    \end{array}\right.$$

-   $y={\hat a} + {\hat b} x \stackrel{Déf.}{:}$ [droite des moindres
    carrés de $Y$ en $x$]{style="color:green"}

-   ${\hat a}$ et ${\hat b} \stackrel{Déf.}{:}$ [estimateurs des
    moindres carrés]{style="color:green"}

-   [Notations.]{style="color:blue"} Pour tout $i =1,\dots,n$,
    ${\hat Y}_i = {\hat a} + {\hat b} x_i$ et
    ${\hat \epsilon}_i=Y_i -{\hat Y}_i$

-   $\hookrightarrow \; ({\hat \epsilon}_i)_{1 \leq i\leq n}\stackrel{Déf.}{:}$
    [résidus]{style="color:green"}

-   $\hookrightarrow \; {\hat Y_i}$ est un estimateur de
    $\mathbb{E}(Y_i)$

-   **Propriété des résidus**

    $${\bar y}={\hat a} + {\hat b} {\bar x}\; \;\Rightarrow  \; \;\displaystyle{\sum_{i=1}^n {\hat y}_i = \sum_{i=1}^n y_i} \; \;\; \;  \Rightarrow\; \;\; \;  \displaystyle{\sum_{i=1}^n {\hat \epsilon}_i= \sum_{i=1}^n (y_i -{\hat y}_i)=0}$$

## Propriétés des estimateurs et I.C. (cf Section 7.4 et 7.5, poly CM)

-   ${\hat a}$ et ${\hat b}$ sont des **estimateurs sans biais** de $a$
    et $b$ ;

-   ${\hat \sigma}^2$ estimateur sans biais de $\sigma^2$ :

$${\hat \sigma}^2=\displaystyle{\frac{n}{n-2}}\;  {\hat\sigma_{MV}^2}= \; \displaystyle{ \frac{1}{n-2}\sum_{i=1}^n (Y_i - {\hat a} - {\hat b}x_i)^2};$$

-   **Loi exacte de** ${\hat a}$, ${\hat b}$, ${\hat \sigma}^2$ :
    $${\hat a}\sim {\cal N}(a,\frac{\sigma^2}{n} (1+\frac{{\bar x}^2}{s_x^2})),   \quad {\hat b} \sim {\cal N}(b,\frac{\sigma^2}{ns_x^2}),  \quad  (n-2)\frac{{\hat \sigma}^2}{\sigma^2} \sim \chi^2_{n-2};$$

-   ${\rm Cov}({\hat a}, {\hat b})=-\displaystyle{\frac{{\bar x}\sigma^2}{ns_x^2}}$
    ;

-   $\; ({\hat a}, {\hat b})$ est un vecteur aléatoire Gaussien
    ;

-   ${\hat \sigma}^2$ est indépendant de ${\hat a}$, ${\hat b}$ et
    ${\bar Y}$ ;

-   ${\hat a}$, ${\hat b}$ et ${\hat \sigma}^2$ sont des **estimateurs
    convergents** de $a$, $b$ et $\sigma^2$ ;

-   Fonctions pivotales (exactes) :

$$\displaystyle{\frac{{\hat a} - a}{\displaystyle{\sqrt{\frac{{\hat \sigma}^2}{n} (1+\displaystyle{\frac{{\bar x}^2}{s_x^2}})}}}}\sim {\cal T}(n-2), \quad \quad  
\displaystyle{\frac{{\hat b} - b}{\sqrt{\displaystyle{\frac{{\hat \sigma}^2}{ns_x^2}}}}}
\sim {\cal T}(n-2), \quad \quad 
(n-2)\displaystyle{\frac{{\hat \sigma}^2}{\sigma^2}} \sim \chi^2_{n-2};$$

-   $IC^b_{1-\alpha}\stackrel{Déf.}{:}$ IC bilatéral au niveau
    $1-\alpha$

\begin{align*}
IC^b_{1-\alpha}(a) & =   {\hat a} \pm t_{n-2,1-\alpha/2} \sqrt{\frac{{\hat \sigma}^2}{n} (1+\displaystyle{\frac{{\bar x}^2}{s_x^2})}}  \\ 
IC^b_{1-\alpha}(b)  & =  {\hat b} \pm t_{n-2,1-\alpha/2} \sqrt{\frac{{\hat \sigma}^2}{ns_x^2}} \\
IC^b_{1-\alpha}(\sigma^2) &=  [\displaystyle{\frac{(n-2){\hat \sigma}^2}{F^{-1}_{\chi^2_{n-2}}(1-\alpha/2)}}, \displaystyle{\frac{(n-2){\hat \sigma}^2}{F^{-1}_{\chi^2_{n-2}}(\alpha/2)}} ],
\end{align*} où $t_{n-2,\alpha}$ désigne le quantile d'ordre $\alpha$
d'une loi de Student à ${n-2}$ degrès de liberté et
$F^{-1}_{\chi^2_{n-2}}(\alpha)$ désigne le quantile d'ordre $\alpha$
d'une loi du $\chi^2_{n-2}$.

## Capacité du modèle de régression à expliquer la variabilité des $Y_i$: coefficient de détermination

-   Il s'agit d'évaluer la capacité du modèle de régression linéaire
    simple à expliquer $Y$ à partir d'une relation linéaire en $x$ ; en
    particulier, ce modèle sera acceptable si la *variabilité* des $Y_i$
    est expliquée majoritaire par la variabilité due au modèle de
    regression. C'est ce que fait l'analyse de la variance, qui
    décompose la variabilité des $Y_i$ en "$S_{reg}$", la variabilité
    expliquée par le modèle, et, "$S_{res}$", la variabilité due aux
    résidus.

-   Equation d'analyse de variance
    $$\begin{array}{lcll}\displaystyle{\frac{1}{n}} \displaystyle{\sum_{i=1}^n} (Y_i - {\bar Y})^2 &\!\!\! = & \displaystyle{\frac{1}{n}} \displaystyle{\sum_{i=1}^n} ({\bar Y} - {\hat Y}_i)^2 & +\displaystyle{\frac{1}{n}} \displaystyle{\sum_{i=1}^n} (Y_i - {\hat Y}_i)^2\\ 
    \text{donc} \ \displaystyle{\frac{1}{n}} \displaystyle{\sum_{i=1}^n} (Y_i - {\bar Y})^2 & \!\!\!=& \displaystyle{\frac{1}{n}} \displaystyle{\sum_{i=1}^n} ({\bar Y} - {\hat Y}_i)^2 & +  {\hat \sigma}^2_{MV}\\ 
    \stackrel{Not.}{\text{et ainsi}} \ S_Y^2 &\!\!\! =& S_{reg} & + S_{res}\\
    \text{ Variance totale} &\!\!\! =& \!\!\!\!\!\text{ Variance expliquée} & +\text{Variance résiduelle}\end{array}$$

-   Commentaires :

$(\star)$ si pour tout $i$, $Y_i={\hat Y}_i$, alors $S_Y^2=S_{reg}$ et
la variablité des $Y_i$ coincide avec celle du modèle (*modèle parfait*)

$(\star \star)$ si ${\hat b}=0$, alors ${\hat Y}_i$ ne dépend pas de $i$
et ${\hat Y}_i={\bar Y}$, $\rightarrow$ $S_Y^2=S_{res}$, alors le modèle
de régression linéaire n'est pas adapté pour modéliser la dépendance
entre $Y$ et $X$.

-   **Déf.** [Le coefficient de détermination $R^2$ est défini par
    $$R^2=\displaystyle{\frac{S_{reg}}{S_Y^2}}$$]{style="color:green"}

-   $R^2$: proportion de variance expliquée par la régression

-   **Propriétés de** $R^2$ :

$(\star)$ $0\leq R^2 \leq 1$ ;

$(\star \star)$ Plus $R^2$ est proche de $1$, meilleur est l'ajustement
du modèle de régression aux données

# Données simulées

-   Dans cette partie, on va simuler $n$ couples indépendants de
    variables aléatoires $(X_i,Y_i)_{1\leq i \leq n}$ issus du modèle de
    régression linéaire simple Gaussien avec les valeurs de $a=a_0$,
    $b=b_0$ et $\sigma^2=s_0$ qui vont être fixées aléatoirement par les
    commandes suivantes :\

```{r,echo=TRUE,include=TRUE}
a0<-round(runif(1,3,15),2)  
b0<-round(runif(1,1,5),2)  
s0<-round(runif(1,1,3),2)
```

-   [(Q1a)]{style="color:red"} Pour un $n$ quelconque ($n\geq 200$),
    simuler $n$ variables aléatoires indépendantes et identiquement
    distribuées $X_1,\ldots,X_{n}$ de variable aléatoire parente, $X$ de
    la loi uniforme sur $[0,5]$. On note $(x_i)_{1\leq i \leq n}$ les
    réalisations des $(X_i)_i$. 

-   [(Q1b)]{style="color:red"} Simuler ensuite les variables aléatoires
    indépendantes $Y_1,\ldots,Y_{n}$ issues du modèle de régression
    linéaire Gaussien (voir section I.1) avec $a=a_0$, $b=b_0$ et
    $\sigma^2=s_0$. On note $(y_i)_{1\leq i \leq n}$ les réalisations de
    $(Y_i)_{1\leq i \leq n}$; la suite des $(x_i,Y_i)_{1\leq i \leq n}$
    satisfait le modèle (1) (voir section I.1).

-   [(Q2)]{style="color:red"} Représenter sur un même graphique le nuage
    des points $(x_i,y_i)_{1\leq i \leq n}$ obtenus aux questions (Q1a)
    et (Q1b) ainsi que la droite de régression d'équation $y=a+bx$, avec
    $a=a_0$ et $b=b_0$.

-   [(Q3)]{style="color:red"} Créer les functions "b_estim", "a_estim",
    "sigma_estim", qui prennent en argument les couples
    $(x_i,y_i)_{1\leq i\leq n}$ de taille quelconque $n$ et qui
    renvoient l'estimation par les estimateurs sans biais des paramètres
    $b$, $a$ et $\sigma^2$.

-   [(Q4)]{style="color:red"} A partir du jeu de données simulées aux
    questions (Q1a) et (Q1b), en déduire l'estimation de $a$, $b$ et
    $\sigma^2$.

-   [(Q5)]{style="color:red"} Représenter sur un même graphe, le nuage
    de points $(x_i,y_i)_{1\leq i \leq n}$ simulés en (Q1a) et (Q1b), la
    droite de régression $y=a_0 \; +\; b_0 \; x$ ainsi que la droite des
    moindres carrés (utiliser différentes couleurs sur le graphique pour
    distinguer ces deux droites).

-   [(Q6)]{style="color:red"} Déterminer le vecteur des résidus
    ${\hat \epsilon}_i$ et vérifier la propriété des résidus.

-   [(Q7)]{style="color:red"} Vérifier que $({\bar x},{\bar y})$
    appartient à la droite des moindres carrés.

-   [(Q8)]{style="color:red"} En R, pour réaliser une régression
    linéaire on utilise la fonction `lm` (linear model) dont le premier
    argument est un objet R appelé une formule et qui spécifie une
    "sortie" et des "entrées" séparées par le signe `~`. Les entrées et
    sortie sont des noms de colonnes d'un `data.frame` qu'il faut
    spécifier en deuxième argument. Par exemple, si on veut réaliser la
    régression des données vary en fonction des données varx, on écrira

```{r,echo=TRUE,include=TRUE}
donnees <- data.frame(varx = c(0, 0.2, 0.3, 0.6), vary = c(1.01, 1.44, 1.55, 2.1))
reg<-lm(vary~varx, data = donnees)
```

le résultat de la fonction `lm` est alors stocké dans l'objet `reg`;
ce stockage est utile pour obtenir plus d'informations sur la régression
effectuée, en appelant notamment la fonction `summary`: `summary(reg)`.

**Fournir les correspondances entre toutes les quantités déterminées aux
questions précédentes et celles obtenues à partir de la variable
"reg".**

-   [(Q9)]{style="color:red"} En utilisant les fonctions `a_estim` et
    `b_estim`, illustrer graphiquement la convergence en probabilité de
    ${\hat a}$ et ${\hat b}$ vers $a=a_0$ et $b=b_0$ quand $n$ la taille
    de l'échantillon grandit.

-   [(Q10)]{style="color:red"} En utilisant les fonctions `replicate`,
    `a_estim`, et `b_estim`, illustrer le fait que
    $$\displaystyle{\frac{{\hat a} - a_0}{\displaystyle{\sqrt{\frac{{\hat \sigma}^2}{n} (1+\displaystyle{\frac{{\bar x}^2}{s_x^2}})}}}}\sim {\cal T}(n-2).$$
    *Indication :* Pour un $n$ choisi,

1.  simuler $150$ réalisations de $n$ couples
    $(x_{i,t},y_{i,t})_{ 1 \leq i \leq n}$, $1\leq t\leq 150$

2.  pour tout $t =1,\ldots,150$, déterminer ${\hat a}_t$ à partir du
    n-uplet $(x_{i,t},y_{i,t})_{ 1 \leq i \leq n}$

3.  représenter sur un même graphique la densité d'une loi de Student à
    $(n-2)$ degrès de liberté ainsi que l'histogramme de
    $$(\frac{{\hat a}_t - a_0}{\displaystyle{\sqrt{\frac{{\hat \sigma}_t^2}{n} (1+\displaystyle{\frac{{\bar x}_t^2}{s_{x,t}^2}})}}})_{1\leq t \leq 150}.$$

-   [(Q11)]{style="color:red"} Créer les fonctions `gen_IC_a`,
    `gen_IC_b` et `gen_IC_s` qui prennent en argument le vecteur des
    observations $(x_i,y_i)_{1\leq i \leq n}$ de taille quelconque $n$
    et un niveau de confiance $1-\alpha$ et renvoient un intervalle de
    confiance bilatéral pour $a$, $b$ et $\sigma^2$ sous forme d'un
    vecteur de longueur $2$ contenant la borne inférieure et la borne
    supérieure.

-   [(Q12)]{style="color:red"} En utilisant la fonction "replicate",
    créer $100$ intervalles de confiance pour $a$, $b$ et $\sigma^2$.

-   [(Q13)]{style="color:red"} Pour visualiser les intervalles de
    confiance, la fonction `plot_ICs` est disponible dans le fichier
    `utils.R` à télécharger sous moodle et à sourcer par la commande
    `source("Utils.R")`. Visualiser les intervalles de confiance de la
    question (Q12) et commenter les.

# Homoscédasticité, indépendance et normalité des résidus

Le coefficient de détermination est insuffisant pour rendre compte de la
qualité de l'ajustement. À titre d'exemple, on utilise le jeu de données
d'Anscombe qui consiste en 4 ensembles de 11 points du plan.

Sous l'hypothèse d'homoscédasticité, d'indépendance et de normalité des
erreurs, les résidus sont indépendants (mais non identiquement
distribués) de loi normale centrée mais de variance qui dépend de
l'indice $i$; on préfère alors considérer les résidus corrigés qui sont
iid de loi normale centrée et de variance égale à $\sigma^2$. Les
résidus corrigés $\tilde{\epsilon_i}$ sont définis par
$$\tilde{\epsilon_i} = \frac{\hat{\epsilon}_i}{\sqrt{1-h_i}}, \quad \text{avec}\; h_i = \frac{1}{n}+ \frac{(x_i-\bar{x})^2}{\sum_{j=1}^{n}(x_j -\bar{x})^2},\quad i=1,\ldots,n.
$$

-   [(Q14)]{style="color:red"} Representer les 4 jeux de données inclus
    dans Anscombe.

-   [(Q15)]{style="color:red"} Effectuer les régressions linéaires sur
    les 4 ensembles de points. Discuter des résultats obtenus.

-   [(Q16)]{style="color:red"} Pour estimer la qualité de l'ajustement,
    on utilise quelques diagnostics graphiques qui permettent de
    vérifier empiriquement la validité des hypothèses $(\mathcal{ H})$
    (cf section 7.5 du poly de cours).

    Faire une analyse des résidus et discuter de la validité des
    hypothèses de normalité, d'homoscédasticité et éventuellement des
    hypothèses de linéarité et d'indépendance pour l'ensemble des
    régressions linéaires proposées par le jeu de données Anscombe.

    En particulier, on tracera

    -   Pour la normalité, le diagramme quantile--quantile des résidus
        avec les fonctions `qqnorm` et `qqline` (on pourra également
        tracer l'histogramme des résidus corrigés et y superposer la
        densité d'une normale d'espérance leur moyenne empirique et
        d'écart-type, leur écart-type empirique);

    -   Pour l'homoscédasticité et éventuellement l'indépendance, les
        résidus standardisés (`rstandard`) en fonction des prédictions
        (`fitted.values`) ou bien en fonction des valeurs de la variable
        explicative.

# Jeu de données réelles `Real_Data`

-   Choisir un jeu de données $(x_i,y_i)_i$ dans l'un des trois fichiers
    proposés `car.csv` ou `bodyfat.dat` ou `happiness.csv` ou choisir un
    jeu de données qui vous est propre :

    -   si vous optez pour l'un des jeu de données proposés, alors vous
        choisirez un jeu de données qui vous parait cohérent de
        modéliser par le modèle de régression linéaire et vous décrirez
        votre démarche dans la question 14; en particulier, avant de
        retenir une paire de variables qui convient, vous étudierez les
        possibilités de modèles possibles de régression pour différentes
        paires de variables numériques du data.frame.

    -   Si vous optez pour un jeu de données qui vous est propre, alors
        demandez l'avis au responsable de l'uv avant de traiter la
        suite.

-   Charger le jeu de données `Real_Data`

## Quelques éléments de statistique descriptive

-   [(Q17)]{style="color:red"} Motiver le choix de votre jeu de données
    par des éléments de statistique descriptive qui vous font penser que
    la modélisation de ce jeu de données par un modèle de régression
    linéaire parait judicieux (représentation graphique, coefficient de
    corrélation,..., ..)

## Estimation ponctuelle et par IC des paramètres

-   [(Q18)]{style="color:red"} Estimer les paramètres du modèle de
    régression, tracer sur un graphique le nuage de points ainsi que la
    droite des moindres carrés et discuter de la pertinence de votre
    choix de modèle.

-   [(Q19)]{style="color:red"} A l'aide de la fonction `confint`,
    déterminer un estimation par intervalle de confiance des paramètres
    de la droite de régression.

## Qualité de l'ajustement

-   [(Q20)]{style="color:red"} Déterminer le coefficient $R^2$ de la
    régression linéaire sur votre jeu de données; qu'en pensez-vous ?

-   [(Q21)]{style="color:red"} Vérifier que
    $R^2= \displaystyle{\frac{s^2_{xy}}{s_x^2s_y^2}}=(\text{ corrélation empirique entre } x \text{ et } y)^2$.

-   [(Q22)]{style="color:red"} Tester si le coefficient de la pente est
    nul, c-à-d, tester $H_0 : \; b=0$ contre $H_1 \;:$ le complémentaire
    de $H_0$. Ce problème de test est une des démarches statistiques
    possibles pour valider le modèle de régression linéaire.

*Indication* : On pourra utiliser la fonction pivotale pour $b$ (cf
section I.3 de ce document et/ou Proposition 7.6 du poly CM) ou bien
directement la variable dans laquelle est stocké l'objet renvoyé par la
fonction "lm".

## Validation des hypothèses $(\mathcal{ H})$ (cf Section 7.5.4, poly CM)

-   [(Q23)]{style="color:red"} Evaluer visuellement la normalité des
    résidus corrigés à l'aide d'un diagramme quantile--quantile
    (fonctions "qqnorm" et "qqline").

-   [(Q24)]{style="color:red"} Evaluer visuellement l'indépendance des
    résidus corrigés et l'hypothèse d'homoscédasticité à l'aide du
    graphe des résidus corrigés versus la variable explicative.

## Prévision (cf Section 7.5.5, poly CM)

$\hookrightarrow$ si le modèle proposé semble être pertinent, avec
$y={\hat a} + {\hat b}x$ la droite des moindres carrés,

$\hookrightarrow$ et si $x_0$ désigne une nouvelle valeur de $x$ pour
laquelle on n'observe pas de réalisation $y_0$ de $Y_0$,

$\Rightarrow$ il s'agit alors de "prédire" la valeur de la variable
$Y_0$ qui suit le modèle, $Y_0=a+bx_0 + \epsilon_0$,
$\epsilon_0 \sim {\cal N}(0,\sigma^2)$ et où $\epsilon_0$ est
indépendante des $\epsilon_i$, $i=1,\ldots,n$.

$\hookrightarrow$ Plus précisément, on s'intéresse à l'estimation
ponctuelle de $\mathbb{E}(Y_0)$

-   Notation : ${\hat Y}_0={\hat a} + {\hat b}x_0$

-   remarquons que
    $\mathbb{E}({\hat Y}_0)= \mathbb{E}({\hat a} + {\hat b}x_0)= a+bx_0= \mathbb{E} (Y_0)$

-   $\Rightarrow$ ${\hat Y}_0$ est alors un **estimateur** sans biais de
    $\mathbb{E} (Y_0)$

-   remarquons que ${\hat Y}_0$ depend, au travers de ${\hat a}$ et
    ${\hat b}$, de $(Y_1,\ldots,Y_n)$ mais pas de $Y_0$!

-   [(Q25)]{style="color:red"} Considérer deux nouvelles valeurs de $x$
    pour lesquelles on déterminera un intervalle de confiance pour
    $\mathbb{E}(Y_0)$ au niveau $0.95$ et un intervalle de prédiction au
    niveau $0.95$.

## Conclusion

-   [(Q26)]{style="color:red"} Votre conclusion en deux ou trois
    phrases.
